臺灣高等法院刑事判決
109年度上訴字第4046號
上  訴  人  
即  被  告  方勇信



選任辯護人  羅亦成律師(法扶律師)        
上列上訴人即被告因洗錢防制法等案件，不服臺灣基隆地方法院
109年度金訴字第82號，中華民國109年8月25日第一審判決（起
訴案號：臺灣基隆地方檢察署109年度偵字第2030號），提起上
訴，本院判決如下：
    主  文
上訴駁回。
    事  實
一、方勇信可預見提供帳戶提款卡及密碼予他人使用，可能幫助
    他人實施財產犯罪之用，仍不違背其本意，竟基於幫助詐欺
    取財之不確定故意，於不詳時間、地點，以不詳方式，將其
    申辦之中華郵政帳號000-00000000000000號帳戶（下稱「中
    華郵政帳戶」）之存摺、提款卡及密碼，交予真實姓名年籍
    不詳之人做為從事財產犯罪、逃避偵查機關查緝之工具。嗣
    該真實姓名年籍不詳之人取得上開帳戶資料後，乃與其所屬
    詐騙集團成員，意圖為不法之所有，基於詐欺取財之犯意，
    於民國108年12月16日下午1時53分許，撥打電話假冒為吳光
    輝之親友，佯稱：急需用錢云云，致吳光輝陷於錯誤，於同
    日前往彰化縣○○鄉○○路0段000號之鹿港信用合作社管嶼分社
    ，臨櫃匯款新臺幣（下同）5萬元至方勇信上開中華郵政帳
    戶內，並遭提領一空。嗣因吳光輝發覺有異而報警處理，始
    悉上情。
二、案經吳光輝訴由彰化縣警察局彰化分局報告臺灣基隆地方檢
    察署檢察官偵查起訴。
    理  由
壹、證據能力部分：
一、按被告以外之人（包括證人、鑑定人、告訴人、被害人及共
    同被告等）於審判外之陳述雖不符刑事訴訟法第159條之1至
    之4等四條之規定，然經當事人於審判程序同意作為證據，
    法院審酌該言詞陳述或書面陳述作成時之情況，認為適當者
    ，亦得為證據；當事人、代理人或辯護人於法院調查證據時
    ，知有刑事訴訟法第159條第1項不得為證據之情形，而未於
    言詞辯論終結前聲明異議者，視為有前項之同意，同法第15
    9條之5定有明文。立法意旨在於傳聞證據未經當事人之反對
    詰問予以核實，原則上先予排除。惟若當事人已放棄反對詰
    問權，於審判程序中表明同意該等傳聞證據可作為證據；或
    於言詞辯論終結前未聲明異議，基於尊重當事人對傳聞證據
    之處分權，及證據資料愈豐富，愈有助於真實發見之理念，
    且強化言詞辯論主義，使訴訟程序得以順暢進行，上開傳聞
    證據亦均具有證據能力。查本件除如上所述外，以下所引用
    之被告以外之人於審判外之供述證據，因檢察官、被告方勇
    信(下稱被告)及其辯護人已於本院準備程序及審判程序時均
    表示沒意見（見本院卷第58頁、第81頁），且迄至言詞辯論
    終結前均未聲明異議，而本院審酌上開供述證據資料製作時
    之情況，無不當取供及證明力明顯過低之瑕疵，認以之作為
    證據應屬適當，揆諸前開規定，本院亦認為均應有證據能力
    。
二、另本院以下援引之其餘非供述證據資料（見本院卷第58至59
    頁、第81至82頁），檢察官、被告及其辯護人於本院準備程
    序及審判程序時對其證據能力均不爭執（見本院卷第58至59
    頁、第81至82頁），且其中關於刑事訴訟法第164條第2項規
    定，證物如為文書部分，係屬證物範圍。該等可為證據之文
    書，已經依法踐行調查證據之程序，即提示或告以要旨，自
    具有證據能力，併此敘明。
貳、實體部分：
一、訊據被告對於上開中華郵政帳戶為其所有固坦承不諱，惟矢口否認有何幫助詐欺犯行，辯稱：伊未將郵局存摺、提款卡給別人用，伊是把郵局存摺、提款卡放在隨身包包的外袋內，直到警察通知伊，伊才發現郵局存摺、提款卡掉了，而密碼則是貼在提款卡上面，密碼是伊的生日云云。惟查：
(一)上開中華郵政帳號000-00000000000000號帳戶為被告所申辦
    開立，有中華郵政股份有限公司109年7月24日儲字第109018
    5380號函暨所附客戶基本資料及歷史交易明細函1 份附卷可
    稽（原審卷第47至55頁）；又告訴人吳光輝（下稱告訴人）
    於前揭時、地，遭詐騙集團以冒充親友借貸等手法詐騙，致
    陷於錯誤，而於108年12月16日匯入5萬元至被告上揭郵局帳
    戶，並遭提領一空乙節，亦據證人即告訴人吳光輝於警詢中
    證述明確（見109年度偵字2030號偵查卷【下稱偵卷】第15
    至16頁），並有鹿港信用合作社匯款申請書1 紙、告訴人與
    詐騙集團成員LINE對話截圖4紙、及中華郵政股份有限公司1
    09年7月24日儲字第1090185380號函暨檢附客戶基本資料及
    歷史交易明細函1份存卷可憑（偵卷第29至33頁，原審卷第4
    7至55頁），是本案詐騙集團成員確係以被告所有之上開中
    華郵政帳戶作為從事詐欺取財之帳戶，應堪認定。
(二)被告雖以前詞置辯，惟參諸被告前於偵查中先供稱：伊把上
    開郵局帳戶之存摺、提款卡都放在家裡房間電視下的抽屜內
    ，密碼則貼在提款卡上，伊沒有拿出來，但家裡沒有遭小偷
    ，也沒人會動伊的東西，伊是接到警察電話才知道存摺不見
    了云云（見偵卷第75至76頁）；嗣後於原審準備程序中供稱
    ：伊是把郵局的存摺、提款卡放在包包內，如果出去就會揹
    著包包出去，隨身帶著存摺與提款卡是想說如果殘障補助的
    錢下來可以隨時去領錢，殘障手冊每月都會補助4,700元匯
    到伊的郵局帳戶，密碼是貼在提款卡上云云（本院卷第40頁
    至第41頁）；而經原審提示上開郵局交易清單（即客戶歷史
    交易明細），詢問被告何以由交易清單無法看出每月均有身
    障補助款匯入後，被告則改供稱：伊殘障手冊的錢從105年
    就停掉了，因為有1個女孩子把房子過戶給伊，認為伊不符
    合領取補助資格，伊因為習慣把存摺、提款卡放在包包內所
    以就沒有拿出來，但只有遺失存摺、提款卡，沒有遺失其他
    物品云云（見原審卷第41頁），被告就上開郵局帳戶之存摺
    、提款卡最終置放於何處？如何遺失？為何隨身攜帶存摺、
    提款卡等情，供述前後反覆不一，其辯解是否可採，已非無
    疑。況參諸卷附上開中華郵政帳戶之客戶歷史交易清單（見
    原審卷第51至55頁），該帳戶於105年12月9日時，餘額僅有
    「54元」，且自該日後即無帳戶使用紀錄，迄於108 年12月
    16日（即告訴人遭詐騙同日），始有匯入10元、10元、10元
    ，以測試帳戶能否正常使用之紀錄，足徵上開帳戶內自105
    年12月9日後並無餘額可供被告以提款卡提領，衡諸一般人
    出門在外，無論是購物、看診、辦事，均會攜帶有可支應所
    需金額之提款卡，始可於需要時，隨時提領支付，惟被告竟
    將已無甚餘額、甚至久未使用之提款卡，隨身攜帶於包包內
    ，顯有悖於常情；又被告雖辯稱其遺失存摺、提款卡，然其
    僅遺失「無甚餘額」之提款卡及存摺，至包包內之其餘財物
    則均未遺失，亦不符常理；再被告雖辯稱：伊將密碼用字條
    貼在提款卡上云云，惟被告之提款卡密碼為被告之生日，業
    據被告於原審供明在卷（見原審卷第40至41頁），而經原審
    當庭詢問被告上開帳戶提款卡密碼後，被告立即答以「7001
    01」，而提款卡密碼（或存簿及印鑑、存摺提款密碼）乃帳
    戶所有人提款之唯一途徑，提款卡密碼對申請提款卡之存款
    人而言，與存摺印鑑係同等重要，是未申辦提款卡者，除要
    提領款項外，均會將存摺與印鑑分開存放，已申辦提款卡者
    ，則會將提款卡密碼默記在心，或僅記載部分數字作為提示
    ，或記載在他處，若存摺或提款卡不慎遺失時，自己帳戶內
    之存款不致因而遭人盜領，被告所設立之密碼既為其自己之
    生日，自無遺忘之可能，且被告原審供稱：伊之所以帶著提
    款卡是因為以前要領殘障補助等語（見原審卷第40頁），佐
    以卷附上開中華郵政帳戶之客戶歷史交易明細（見原審卷第
    51至55頁），上開中華郵局帳戶自104 年1月起至105年12月
    止，每月均有身障補助4,700元匯入，且不定期以提款卡提
    領，則被告既自104年起即經常使用上開帳戶提款卡，密碼
    又係自己生日，卻將密碼特地以字條貼於提款卡，顯與常理
    不符。另衡諸詐欺罪集團成員收購取得人頭帳戶之常見手法
    ，其等利用部分民眾需款孔急、貪圖小利或事不關己不以為
    意或情感等之心理因素，藉由登報或隨機搭訕或情份央求等
    手段，而獲取他人存摺、提款卡、印鑑章之情形甚為常見，
    執行上亦無重大困難，而原帳戶所有人既係出於自願提供帳
    戶供其等犯罪使用，事後自行凍結帳戶、變更密碼或申請將
    原提款卡作廢並補發新卡之可能性甚低；相對而言，如該存
    摺、提款卡及密碼係以盜贓或拾得方式取得，則該犯罪集團
    成員自須承擔原帳戶所有人隨時報警或求助金融機構應變處
    理之危險，進而使其費心詐騙或恐嚇之款項入帳後，面臨無
    法領出甚至因臨櫃提款而經當場查獲之窘境。是以詐欺犯罪
    集團成員果真確有使用人頭帳戶之必要，大可透過其他管道
    平和取得並安心使用，實無必要以竊盜或拾取被告所使用帳
    戶之存摺及提款卡等物，而徒增日後作為詐欺或恐嚇得款匯
    入帳戶時，無從提領款項或遭警當場查獲之風險。而本案詐
    騙集團成員於取得被告上開中華郵政帳戶提款卡後，則能正
    常使用，使用人毫無帳戶將遭掛失止付、凍結或遭警查獲之
    疑慮，顯係對於該等帳戶取得管道可安心使用甚有信心，是
    被告辯稱上開中華郵政帳戶提款卡係遺失，其因將提款卡密
    碼（即被告生日），貼於提款卡上，始遭人知悉云云，顯不
    足採信。
(三)辯護人雖為被告辯護稱：被告罹有思覺失調症達數十年之久
    ，一直在服用精神藥物，因藥物副作用記憶力變差，而被告
    對於自身物品得否妥善保管，亦不得而知，無法苛求被告云
    云(見本院卷第85頁)。惟查，被告於原審供稱：其持續於新
    莊仁濟醫院、汐止國泰醫院就診，一直都在吃藥，最近還開
    始打針，雖有時會聽到有人講話的聲音，但吃藥後有比較好
    云云（見原審卷第74頁），再觀諸被告於法庭活動情況，被
    告之言行舉止正常，且就原審詢問之問題，均能切題回答，
    並於原審提示上開帳戶客戶歷史交易清單，詢問何以後來無
    身障補助匯入時，被告亦能馬上說明原委，並就己之現況（
    包括無業、由媽媽支應生活支出），亦能清楚說明（見原審
    卷第41頁），尚難認定被告有因罹患思覺失調症而有妄想等
    乖離現實之表現，且被告亦無迥異於常人之外在表現，堪認
    被告對外界事物之理解及判斷能力並無較普通人之平均程度
    顯然減退之情形。是辯護人所辯，亦難採為被告有利之認定
    。
(四)再按刑法上之故意，可分為直接故意與不確定故意（間接故
    意），行為人對於構成犯罪之事實，明知並有意使其發生者
    ，為直接故意；行為人對於構成犯罪事實，預見其發生而其
    發生並不違背其本意者，為間接故意。又間接故意與有認識
    的過失區別，在於二者對構成犯罪事實，雖均預見其能發生
    ，但前者對其發生，並不違背其本意，後者則確信其不發生
    。且幫助犯成立，以行為人主觀上認識被幫助者，正欲從事
    犯罪或係正在從事犯罪，且該犯罪有既遂可能，而其行為足
    以幫助他人實現構成要件者，即具有幫助故意，並不以行為
    人確知被幫助者，係犯何罪名為必要。金融帳戶之存摺、金
    融卡及密碼，事關存戶個人財產權益之保障，除非本人或與
    本人關係親密者，一般人均有妥為保管防止他人任意使用之
    認識，難認有自由流通之理由，縱使在特殊情況下，偶有交
    付他人使用之需，亦必深入瞭解用途後，再行提供使用，方
    符常情。若帳戶存摺、金融卡、密碼落入不明人士手中，極
    易被利用為與財產有關之犯罪工具，此為吾人一般生活認識
    所易於體察之常識。況近來詐欺取財之犯罪類型層出不窮，
    該等犯罪，多係利用他人帳戶作為詐欺所得財物之出入帳戶
    ，並經媒體廣為披載，且於各郵局、銀行、信用合作社等金
    融機構，甚且自動櫃員機旁，均有提示及宣導勿交付帳戶資
    料予來路不明之人之警示宣導資料。查本件被告具國中肄業
    學歷（見原審卷第29頁個人戶籍資料「教育程度註記欄」）
    ，且於案發時，已為38歲之成年人，並非懵懂無知或初步入
    社會之無經驗年輕人，雖罹有精神疾病，然而持續吃藥控制
    ，並未有乖離現實或迥異於常人之外在表現，是被告對於任
    意交付前開可供存取帳戶款項之自己帳戶存摺、提款卡及密
    碼予他人，該帳戶可能作為不法詐騙份子為不法使用乙節，
    應有所預見。依本件卷內事證，固無證據證明被告知悉詐欺
    集團成員如何犯罪，惟被告可預見其所交付存摺、提款卡及
    密碼等帳戶存提資料之對象，可能將之作為詐騙他人匯入款
    項使用，藉以使被害人將款項存入後再行領出，竟仍交付其
    上開帳戶之存摺、提款卡及密碼，幫助他人既遂詐欺犯行，
    被告顯具有縱該人以其金融帳戶實施詐欺犯罪，亦放任而不
    違背其本意之幫助意思，其確具有幫助該詐欺集團成員利用
    上開中華郵政帳戶為詐欺取財之不確定故意甚明。
(五)綜上所述，被告及其辯護人上揭辯解，均不足採信。
二、從而，本案事證已臻明確，被告幫助詐欺犯行，足堪認 定
    ，應予依法論科。
三、論罪及刑之減輕部分：
    刑法上之幫助犯，係對於犯罪與正犯有共同之認識，以幫助
    之意思，對於正犯資以助力，而未參與實施犯罪之行為者而
    言（最高法院88年度台上字第1270號判決意旨參照）。查被
    告將上揭中華郵政帳戶交予詐騙集團成員，供詐騙集團成員
    用以收領詐騙告訴人所得之款項，所為係參與詐欺取財罪構
    成要件以外之行為，且無證據足證被告係以正犯之犯意參與
    犯罪，依罪疑有利被告原則，應認被告係出於幫助之意思而
    為，揆諸前揭說明，應論以幫助犯。是核被告所為，係犯刑
    法第30條第1 項前段、第339條第1項之幫助詐欺取財罪，並
    得依同法第30條第2項規定減輕其刑。
四、上訴駁回之理由：
（一）原審審理結果，因認被告罪證明確，適用刑法第30條第1
      項前段、第2項、第339條第1項、第41條第1項前段，刑法
      施行法第1條之1第1項之規定，並以行為人責任為基礎，
      審酌被告將上揭郵局帳戶之存摺、提款卡連同密碼，交予
      不詳之詐騙集團成員使用，使不法之徒得以用之詐取財物
      ，增加檢警查緝詐騙集團成員真實身分之困難性，所為實
      屬不該；兼衡被告否認犯行之犯後態度、告訴人所受損害
      程度，併參酌被告無相類前科紀錄，有本院被告前案紀錄
      表1份在卷可參(見本院卷第35至40頁）及其犯罪之動機、
      目的、手段、智識程度，且罹有思覺失調症之身體狀況，
      有汐止國泰綜合醫院診斷證明書1份在附卷可憑（見偵卷
      第79頁)等一切情狀，量處如原判決主文所示之刑，並諭
      知易科罰金之折算標準，以示儆懲；並敘明被告所有上開
      中華郵政帳戶之存摺、提款卡等物品，雖供作詐騙集團實
      施詐騙行為所用，惟未據扣案，兼參上開帳戶已通報為警
      示帳戶，再遭被告或詐騙集團成員持以利用之可能性甚微
      ，欠缺刑法上之重要性，依刑法第38條之2第2項規定無諭
      知沒收之必要；另本件查無被告就其提供帳戶供他人使用
      之幫助詐欺取財犯行有取得報酬，是不能認本件被告獲有
      犯罪所得，爰不予宣告沒收。核其認事用法，均無違誤，
      量刑亦屬妥適。
（二）被告提起上訴，其上訴意旨固仍執原審辯解及前詞主張其
      所有之中華郵政帳戶存摺及提款卡遺失，而否認幫助詐欺
      取財犯行云云。惟查：
 　1、被告就上開郵局帳戶之存摺、提款卡最終置放於何處？如
      何遺失？為何隨身攜帶存摺、提款卡等情，原審供述前後
      反覆不一，是其辯解是否可採，已非無疑。況參諸被告所
      有上開中華郵政帳戶之客戶歷史交易清單，該帳戶內自10
      5年12月9日後並無餘額可供被告以提款卡提領，衡諸一般
      人出門在外，常會攜帶有可支應所需金額之提款卡，始可
      於需要時，隨時提領支付，惟被告竟將已無甚餘額、甚至
      久未使用之提款卡，隨身攜帶於包包內，顯有悖於常情，
      而不足採信。
　 2、參諸卷附上開中華郵政帳戶之客戶歷史交易明細（見原審
      卷第51至55頁），上開中華郵局帳戶自104 年1月起至105
      年12月止，每月均有身障補助4,700元匯入，且不定期以
      提款卡提領，則被告既自104年起即經常使用上開帳戶提
      款卡，密碼又係自己生日，卻將密碼特地以字條貼於提款
      卡，顯與常理不符，被告辯稱其將密碼用字條貼在提款卡
      上云云，顯不足採。再被告雖辯稱其遺失存摺、提款卡，
      然其僅遺失「無甚餘額」之提款卡及存摺，至包包內之其
      餘財物則均未遺失，亦與常理不合，而不足採信。
   3、另衡諸詐欺罪集團成員收購取得人頭帳戶之常見手法，係
      藉由登報或隨機搭訕或情份央求等手段，而獲取他人存摺
      、提款卡、印鑑章之情形甚為常見，執行上亦無重大困難
      ，而原帳戶所有人既係出於自願提供帳戶供其等犯罪使用
      ，事後自行凍結帳戶、變更密碼或申請將原提款卡作廢並
      補發新卡之可能性甚低；相對而言，如該存摺、提款卡及
      密碼係以盜贓或拾得方式取得，則該犯罪集團成員自須承
      擔原帳戶所有人隨時報警或求助金融機構應變處理之危險
      ，進而使其費心詐騙或恐嚇之款項入帳後，面臨無法領出
      甚至因臨櫃提款而經當場查獲之窘境。是詐欺犯罪集團成
      員果真確有使用人頭帳戶之必要，大可透過其他管道平和
      取得並安心使用，實無必要以竊盜或拾取被告所使用帳戶
      之存摺及提款卡等物，而徒增日後作為詐欺或恐嚇得款匯
      入帳戶時，無從提領款項或遭警當場查獲之風險。而本案
      詐騙集團成員於取得被告上開中華郵政帳戶提款卡後，則
      能正常使用，使用人毫無帳戶將遭掛失止付、凍結或遭警
      查獲之疑慮，顯係對於該等帳戶取得管道可安心使用甚有
      信心，是被告辯稱上開中華郵政帳戶存摺及提款卡遺失云
      云，自不足採。此外，本件原判決就被告上訴理由所執取
      捨亦已多所論述及說明其憑以認定之依據，有如前述，經
      核與吾人日常生活經驗所得之定則亦無違背。故被告所執
      上訴理由，本院尚難採為被告有利認定之依據。是本件被
      告之上訴，為無理由，應予駁回。
五、至公訴意旨雖認被告於事實欄一所載行為，係基於幫助掩飾
    詐欺犯罪所得財物之不確定犯意，故認被告所為亦涉犯洗錢
    防制法第14條第1 項有同法第2條第2款洗錢行為之洗錢罪嫌
    。惟洗錢防制法第14條第1 項之洗錢罪，旨在防止特定犯罪
    不法所得之資金或財產，藉由洗錢行為轉換成為合法來源之
    資金或財產，切斷資金與當初犯罪行為之關聯性，隱匿犯罪
    行為或該資金不法來源或本質，使偵查機關無法藉由資金之
    流向追查犯罪者，因此行為人於主觀上就所欲掩飾、隱匿之
    不法所得係源於「特定犯罪」即應有所認知，並有積極為掩
    飾、隱匿該特定犯罪所得之客觀行為，始屬洗錢罪所欲處罰
    之範疇。而提供他人帳戶者，並非於知悉他人實施詐欺取財
    後，另基於為掩飾、隱匿犯罪所得之犯意，而為上揭提供之
    行為。是其提供帳戶之行為本身除構成幫助犯詐欺取財罪外
    ，尚難併依洗錢罪論處（本院暨所屬法院108年度法律座談
    會刑事類提案第13號法律問題之審查意見亦同此見解）。就
    本案而言，卷內並無證據證明被告屬詐騙集團之成員，因此
    僅能認定本案係被告以外之詐騙集團成員，利用被告提供之
    帳戶，要求被害人將金錢匯入被告帳戶之事實，尚非被告於
    知悉詐騙集團實施詐欺犯罪取得財物後，另由被告提供帳戶
    參與掩飾、隱匿犯罪所得之情形。故被告提供帳戶幫助犯罪
    之目的，充其量僅做為被害人匯款之入戶帳戶使用，並無掩
    飾，隱匿該犯罪所得之本質、來源、去向、所在，或使他人
    逃避刑事追訴而移轉或變更特定犯罪所得之情事，尚無另成
    立洗錢罪之餘地，從而，公訴意旨認被告所為尚構成洗錢防
    制法第14條第1 項之洗錢罪嫌，容有未洽，惟公訴意旨認此
    部分罪嫌與上開幫助詐欺取財罪間具有想像競合犯之裁判上
    一罪關係，爰不另為無罪之諭知，附此敘明。
據上論斷，應依刑事訴訟法第368條，判決如主文。
本案經檢察官李亞蓓提起公訴，檢察官董怡臻到庭執行職務。
中　　華　　民　　國　　110 　年　　1 　　月　　19　　日
                  刑事第十一庭  審判長法　官  周煙平
　　　　　　　　　　　　　　　　　　　法　官  連育群
　　　　　　　　　　　　　　　　　　　法　官  吳炳桂
以上正本證明與原本無異。
被告不得上訴。
檢察官就不另為無罪諭知之部分如不服本判決，應於收受送達後
20日內向本院提出上訴書狀，惟須受刑事妥速審判法第9條限制
。其未敘述上訴之理由者，並得於提起上訴後20日內向本院補提
理由書(均須按他造當事人之人數附繕本)「切勿逕送上級法院」
。
刑事妥速審判法第9條：
除前條情形外，第二審法院維持第一審所為無罪判決，提起上訴
之理由，以下列事項為限：
一、判決所適用之法令牴觸憲法。
二、判決違背司法院解釋。
三、判決違背判例。
刑事訴訟法第 377 條至第 379 條、第 393 條第 1 款之規定，
於前項案件之審理，不適用之。
                                      書記官  陳淑婷
中　　華　　民　　國　　110 　年　　1 　　月　　20　　日
附錄本案論罪科刑法條全文：
中華民國刑法第339條
意圖為自己或第三人不法之所有，以詐術使人將本人或第三人之
物交付者，處 5 年以下有期徒刑、拘役或科或併科 50 萬元以
下罰金。
以前項方法得財產上不法之利益或使第三人得之者，亦同。
前二項之未遂犯罰之。
刑法第30條：
幫助他人實行犯罪行為者，為幫助犯。雖他人不知幫助之情者，
亦同。
幫助犯之處罰，得按正犯之刑減輕之。